【裁判字號】    89,台上,4151
【裁判日期】    890713
【裁判案由】    貪污
【裁判全文】
最高法院刑事判決                              八十九年度台上字第四一五一號
    上  訴  人  台灣高等法院台中分院檢察署檢察官
    被      告  甲○○
    選任辯護人  王俊凱律師
右上訴人因被告貪污案件，不服台灣高等法院台中分院中華民國八十八年十一月十七
日第二審判決（八十八年度上訴字第八八七號，起訴案號：台灣台中地方法院檢察署
八十七年度偵字第一二八二一號），提起上訴，本院判決如左：
    主  文
原判決撤銷，發回台灣高等法院台中分院。
    理  由
本件原判決以公訴意旨略以：被告甲○○自民國八十三年八月一日起擔任第十五屆台
中縣潭子鄉民代表會（以下簡稱潭子鄉代表會）主席，負責召集潭子鄉代表會定期或
臨時會議，並綜理、審核該代表會各項經費支出、使用，為依據法令從事公務之人員
。緣潭子鄉代表會雖於八十四年度預算編列補助代表出國考察經費，每名代表新台幣
（以下同）三萬元，十三名代表共計三十九萬元，惟迄八十四年度結束為止，僅補助
代表林裕民一人出國考察費用三萬元，其餘補助款三十六萬元則以召開第二次定期大
會，無法於年度結束前出國為由，於八十四年六月十二日行文潭子鄉公所辦理保留，
經潭子鄉公所同意辦理後，除代表吳明輝未支領外，其餘代表（包含主席、副主席）
十一人則自八十四年十二月二十三日至八十七年五月十六日止，或單獨或共同出國考
察並支領完畢，又被告因第十五屆代表之任期即將於八十七年七月間屆滿，遂指示代
表會秘書劉昌勝及組員戴清松於八十七年度潭子鄉代表會預算內編列補助代表出國業
務觀摩與考察費用，每名代表仍補助三萬元，附加指派隨行工作人員一名，共計四十
二萬元，並決定赴加拿大落磯山脈旅遊，八十六年十二月中旬，被告與任職東利旅行
社有限公司（以下簡稱東利旅行社）職員曾錦珠洽談赴加拿大旅遊事宜，雙方談妥由
東利旅行社承辦此次出國旅遊行程，出國時間八十六年十二月七日，出國日期為八天
，出國費用（即俗稱團費）每人四萬二千元，而被告明知上開預算補助對象僅限於代
表及一名隨行工作人員，且每人僅能補助三萬元，另依「縣市級以下各級民意代表出
國考察審核原則」，並無隨同出國代表眷屬補助之規定，且迄於八十六年十二月一日
止，該代表會僅有其自己及代表吳瑞樑、廖信賢、許星華、周秀玉、林清彬（副主席
）、陳麗香等人出國，其餘代表均表示無法同往，竟於八十六年十二月一日在由秘書
劉昌勝簽報出國補助款如何支出使用之公文上，批示「以統籌運用支付」等字樣，並
違反上開「縣市級以下各級民意代表出國考察審核原則」規定，口頭指示劉昌勝將上
開四十二萬元補助款全數支用於出國旅遊團費上，其中出國代表七人團費全額補助、
代表眷屬林邱秀琴（被告之配偶）、廖詹玉枝（廖信賢之母）、許謝雪霞（許星華之
母）、賴源龍（周秀玉之夫）、林鈴娜（林清彬之妻）、陳許要（陳麗香之母）等六
人之團費則補助半額（七×四萬二千元）＋（六×二萬一千元）＝四十二萬元，以此
方法對於主管之事務直接圖私人之不法利益，共計二十一萬元，劉昌勝依被告之指示
轉囑潭子鄉代表會組員戴清松簽發支出傳票及面額四十二萬元、付款人潭子鄉農會之
公庫支票一紙，經被告核章完成發票程序後，劉昌勝於同日在潭子鄉代表會辦公室內
將該公庫支票交予曾錦珠，用以支付此次上開潭子鄉代表會代表赴加拿大出國旅遊之
團費，曾錦珠收受支票後持向潭子鄉農會如數兌領，至其餘不足團費部分則由曾錦珠
個別收取之。嗣於八十七年四月十三日，劉昌勝經法務部調查局台中縣調查站約談後
，始知事態嚴重，遂於翌日簽報被告應設法將超支二十一萬元部分辦理繳回公庫，而
被告亦批示「二十一萬元由本席負責繳回公庫」等字樣，並於同日交付二十一萬元予
劉昌勝存入潭子鄉農會辦理支出收回。案經法務部調查局台中縣調查站移送偵辦，因
認被告所為涉犯貪污治罪條例第六條第一項第四款之對於主管之事務直接圖利罪嫌云
云。然經審理結果認被告不諳法令，因聽取秘書劉昌勝就本案之法令解讀，認可便宜
處理而為統籌運用，且預算之執行，容有不同之看法，如認不合法，再予繳回，殆已
屬慣例，而「縣市級以下各級民意代表出國考察審核原則」並非中央法規標準法第三
條所定之命令，只具參考性，被告之行為縱有不當，亦在法律許可之「討價還價」（
即主張修正或提出答辯）架構之內，即與圖利罪之構成要件不該當，因而撤銷第一審
對被告之科刑判決，而諭知被告無罪之判決，固非無見。
惟查：(一)行政院為國家最高行政機關，且於會計年度開始三個月前，應將下年度預算
案提出於立法院，憲法第五十三條、第五十九條分別定有明文。是行政院對全國各機
關預算之編列或執行應有行政指揮、監督之權。又「命令」為行政機關為行使公權力
單方面訂定，具有抽象性及一般性之規範。依中央法規標準法第七條規定，各機關得
依其法定職權或基於法律授權訂定各種命令，其涵蓋之範圍甚廣。除依中央法規標準
法第三條之規定，得定名為規程、規則、細則、辦法、綱要、標準或準則外，尚得以
簡章、規範、大綱、綱領、要點、須知、注意事項、基準、原則等名稱稱之。而「縣
市級以下各級民意代表出國考察審核原則」係由行政院於七十一年十一月十六日核定
實施，俾資為全國縣市以下各級民意代表出國審核之依據，有該原則及台灣省政府函
影本各乙份在卷可稽（見偵查卷第五十八頁）。另台中縣政府亦於八十七年十一月十
六日以八七府民行字第二九五三二六號函覆台灣台中地方法院檢察署稱：「查本省各
縣鄉鎮縣轄市民代表等出國考察有關出國計畫應依據內政部訂定之『縣市級以下各級
民意代表出國考察審核原則』辦理，考察所需費用，每位代表每任期以新台幣萬元
以內，編列於各該代表會年度預算內辦理。至於鄉鎮市民代表眷屬隨同出國考察訪問
現行法並無補助之規定。」（見偵查卷第五十六頁）。是「縣市級以下各級民意代表
出國考察審核原則」似屬中央法規標準法第三條所稱之命令無訛，自應為縣市以下各
級民意機關所遵循。乃原判決竟謂：「依『省縣自治法』（已於八十八年三月三十日
經立法院決議廢止）之規定，鄉鎮民代表會乃自治組識之民意機關，行政院則為最高
行政機關，依民主政治之法律架構，行政機關並無指揮監督民意機關之權限。又依中
央法規標準法第三條之規定，各機關發布之命令，得依其性質，稱規程、規則、細則
、辦法、綱要、標準或準則，而上開『縣市級以下各級民意代表出國考察審核原則』
雖為行政院所頒，但既稱『原則』，而非中央法規標準法第三條所定之命令，顯只為
建議性、參考性之方法而已，並非法律，應無絕對之拘束力。是上開『縣市級以下各
級民意代表出國考察審核原則』既只係審核之『原則』，則於例外之情形，當容依個
案之特性為例外之處理，乃當然之法理之見解。」云云（見原判決第六頁第九行至十
七行），其法律上之見解不無可議。(二)按貪污治罪條例第六條第一項第四款之對於主
管之事務直接圖利罪，所稱之「圖利」，係指圖得不法利益而言。且只要公務員有不
法圖利之犯意，並已表現於行為，即已構成，並不以實際得利為限。被告於法務部調
查局台中縣調查站訊問時已坦稱：「我自擔任第十三、四屆鄉民代表期間即已知悉各
鄉鎮市公所得視鄉財政狀況分年編列預算，以作為鄉鎮市民代表出國考察之用……，
另該出國考察補助，依規定每屆每名代表僅能編列出國考察費用乙次，而每位代表所
獲補助之上限為新台幣三萬元。」、「八十五年會計年度確有編列潭子鄉代表出國考
察經費……目前已有十一名代表就該考察經費執行完畢……。」、「於八十六年三月
間，本代表會代表林清彬……等人向我提議本第十五屆代表會即將屆滿，要求在八十
七會計年度編列出國考察經費，以慰勞渠等代表在本屆代表會配合主席執行會務順利
，並由各代表每人帶眷屬乙名共同出國，我乃答應……事後在八十六年五月間潭子
鄉公所即配合本代表會編列前述代表出國考察費用預算四十二萬元。……在六、七月
間召開臨時會時林清彬……等代表在我主席辦公室討論前述出國旅遊事宜，經眾人決
議由代表眷參加赴加拿大旅遊，並由該筆預算中墊付眷屬旅費一半金額，而參加旅
遊之代表全額補助旅費，因該筆經費無須再辦保留，乃決定由該筆預算全部支付旅費
，不足額之部分再由我負擔。……赴加拿大旅遊……報價每人旅費四萬三千餘元，我
乃與秘書劉昌勝討論如何支用前述八十七會計年度代表出國考察預算四十二萬元，…
…我不知如何全額領用前述十三名代表及一名行政人員出國考察經費四十二萬元（因
代表僅我及林清彬……等七人參加旅遊），乃由劉昌勝教我以『統籌運用支付』此種
模糊字眼裁決此四十二萬元出國考察經費之支用，並能通過主計之檢查，我認為既能
支用前述四十二萬元經費並達成與前述林清彬……等代表眷出國旅遊之目的，乃依
照劉昌勝所教之方式批示『統籌運用支付』，並予核章決行……」等語（見偵卷第十
一頁正、反面、第十三頁至第十四頁），核與證人劉昌勝於該調查站調查時證稱：「
潭子鄉代表會於八十六年十二月間辦理赴加拿大考察之補助款係於八十六年五月間由
主席甲○○指示我編列，每名代表補助新台幣三萬元出國考察旅費，唯當時我曾向主
席甲○○表示，該出國補助依規定僅能每屆一次，且該規定之補助款已於八十四年間
以八十五年度預算補助執行完畢，八十七年度旅遊補助恐不符規定，但主席甲○○裁
示仍由代表會議事業務補助費項下支出，我乃編列四十二萬元（計十三名代表及一名
隨團人員，每名三萬元）……。」、「……赴加拿大考察之行程……交由我辦理支用
，……當時我即依據主席甲○○指示要將該筆四十二萬元補助款全數支領補助七名代
表及渠等眷屬共計十三人之旅遊經費，唯當時我認為眷屬應自行付費，不宜領補助款
，我才在八十六年十二月一日簽陳此次出國旅遊……其經費如何支付，請主席裁示，
惟主席甲○○裁示以統籌運用支付，要求由渠作主……我……即依其指示辦理，……
其中眷屬六人補助團費，每人二萬一千元，代表七人每人補助四萬二千元，合計四十
二萬元，……。」等語（見偵卷第三十五頁反面至第三十六頁反面），互核相符，並
有簽及潭子鄉公所函在卷可證（見偵卷第一七八頁、原審卷第七十頁）。是原判決認
定：被告所辯其不諳法令，因聽取秘書劉昌勝就本案之法令解讀，認可便宜處理而為
統籌運用等情，尚堪採信云云，即與上述卷內證據資料不相適合，已有未合。且被告
自承前已擔任潭子鄉代表會第十三、十四屆代表，對於潭子鄉民代表會之代表出國考
察每屆一次，每人三萬元，而該會已於八十四年度編列預算補助該項費用，該會代表
並已陸續支領該項費用，竟又於八十七年度再次編列該項代表出國考察預算，且知該
會上開代表眷屬隨同出國考察訪問現行法並無補助之規定，竟就此項原編屬該會十三
名代表及一名隨團行政人員之出國考察經費，指示劉昌勝對於僅七名代表出團之旅遊
，對每名代表超額團費一萬二千元及該等代表眷屬六人每人團費半額二萬一千元部分
，亦補助支付予東利旅行社，以利其等出國前往加拿大落磯山脈旅遊，並於簽呈上批
示「以統籌運用支付」之模糊字眼，冀圖通過主計單位之檢查，被告能謂無圖得不法
利益之犯意及已表現於行為﹖實有再予研求之必要。是原判決以：本件被告於處理該
鄉鄉民代表及其眷屬出國補助時，縱有違背上開「縣市級以下各級民意代表出國考察
審核原則」之情事，要屬得否發生補助之效力問題，其處置縱有不當，在潭子鄉鄉民
代表會於八十七年九月二十五日審議通過上開出國補助之總決算前，僅不生確定決定
之效力，自無圖利之違法問題云云，將被告有否對主管之事務直接圖利罪行繫諸於潭
子鄉代表會之決算已否完成審議為斷，亦嫌率斷。檢察官上訴意旨指摘原判決不當，
非全無理由，應認有撤銷發回之原因。
據上論結，應依刑事訴訟法第三百九十七條、第四百零一條，判決如主文。
中      華      民      國    八十九    年      七      月     十三     日
                              最高法院刑事第十二庭
                                  審判長法官  陳  炳  煌
                                        法官  陳  正  庸
                                        法官  陳  世  雄
                                        法官  徐  文  亮
                                        法官  吳  信  銘
      右正本證明與原本無異
                                              書  記  官
中      華      民      國    八十九    年      七      月     二十     日


司法院資訊處製作；財團法人民間司法改革基金會備份。
